【裁判字號】    97,消債抗,196
【裁判日期】    971009
【裁判案由】    聲請更生程序
【裁判全文】
臺灣高雄地方法院民事裁定           97年度消債抗字第196號
抗  告  人  甲○○
                      之3
上列抗告人因聲請更生程序事件，對於中華民國97年7 月31日本
院97年度消債更字第151 號裁定提起抗告，本院裁定如下：
    主  文
抗告駁回。
抗告程序費用新台幣壹仟元由抗告人負擔。
    理  由
一、本件抗告意旨略以：雖抗告人於民國95年度全年所得為新台
    幣（下同）528, 294元，平均月收入約44,0246 元，96年度
    全年薪資所得為476,588 元，平均月收入約39,716元，97年
    度間平均每月薪資所得約為35,000元。然抗告人每月除需支
    付9,538 元之員工消費貸款，尚需繳納與最大債權銀行即聯
    邦商業銀行，依照「中華民國銀行公會會員辦理消費金融案
    件無擔保債務協商機制」（下稱債務協商機制）協商成立之
    金額26,514元（下稱協商金額），是抗告人每月之支出實已
    超過月所得。抗告人前之所以依照債務協商機制成立債務協
    商，係為免債權銀行不斷致電抗告人上班處所，不得已而為
    之；又抗告人前所不足之款項，係向胞姐舉債，胞姐日前乃
    將抗告人所開立用以保證舉債債務之本票向鈞院聲請本票裁
    定，並經鈞院以97年度票字第3088號裁定獲准。此外，復加
    諸抗告人每月所需負擔之扶養子女、父母之家庭費用與教育
    費用，抗告人實已無力再為清償協商之金額，實有不可歸責
    於己之事由，致履行協商顯有重大困難，故抗告人於履行17
    期之後始行毀諾，爰依消費者債務清理條例第151 條第5 項
    但書之規定，聲請裁定准予更生，惟原審法院不察，竟駁回
    其聲請，實有違誤，爰依法提起本件抗告並聲明：原裁定廢
    棄，依消費者債務清理條例第151 條第5 項但書規定准予開
    始更生程序等情。
二、按債務人與金融機構協商成立者，不得聲請更生或清算，但
    因不可歸責於己之事由，致履行顯有重大困難者，不在此限
    ；本條例施行前，債務人依金融主管機關協調成立之中華民
    國銀行公會會員辦理消費金融案件無擔保債務協商機制與金
    融機構成立之協商，準用前項之規定，消費者債務清理條例
    第151 條第5 項、第6 項分別定有明文。又聲請更生或清算
    不合程式或不備其他要件者，法院應以裁定駁回之，但其情
    形可以補正者，法院應定期間先命補正，復為同條例第8 條
    所明定。
三、本件抗告人固以前情為由，提起本件抗告，惟查：
  (一)抗告人所列消費貸款費用非屬必要費用
    抗告人於提起抗告之際，固以其每月需繳納員工消費貸款9,
    538 元加總協商金額為由，作為本件客觀上已有履行重大困
    難之事由，然查諸抗告人於原審97年5 月13日提出之陳報狀
    （見原審卷第26至28頁），並無此項金額之敘述，則何以在
    提起本件抗告之際，忽然有此筆款項之出現？則抗告人既未
    提出證據向本院釋明，其為何需向服務機關借支此筆款項，
    及為何需要分期攤還之原因，本院自難僅憑抗告人泛稱：其
    需每月支付此筆消費貸款費用云云，即認此筆費用為正當，
    以此納入抗告人是否有「客觀上有不可歸責於己之事由致履
    行有重大困難」之考量因素。
  (二)抗告人對於財產收入情形並未向本院為完足之陳明，補正法
    院命其補正之事項
    原審於受理抗告人更生之聲請後，曾於97年4 月28日以97年
    度審消債更字第97號裁定，命抗告人提出多項文件，其中包
    括抗告人95、96年度之國稅局財產歸屬資料及綜合所得稅各
    類所得資料清單，及抗告人配偶財產收入狀況之相關文件。
    惟抗告人於收受上開裁定後，所提出之上述97年5 月13日陳
    報狀，抗告人對於95年度所得部分，係提出「95年度綜合所
    得稅各類所得資料清單」之部分資料，對於96年度所得部分
    確僅提出薪資部分之「扣繳憑單」。對照卷內抗告人95及96
    年度之所得資料明顯差距約5 萬元，何以抗告人關於95年度
    之所得資料係提出「綜合所得稅各類所得資料清單」，96年
    度之所得資料僅提出「薪資扣繳憑單」？抗告人是否有意隱
    藏某些部分之所得，並非無疑。再者，抗告人於該次陳報狀
    中，並未提供抗告人之配偶之所得資料。而該部分之資料係
    用以審核抗告人所陳稱之子女及父母扶養費分擔及子女家庭
    費用是否合理，及此部分費用是否可能由抗告人同居共財之
    配偶予以負擔之重要資料。故在抗告人於法院命補正後仍未
    補正，更可見其聲請更生之法定要件不備。
  (三)抗告人胞姐所提之本票裁定亦不得用以認定是否屬於客觀上
    履行有重大困難之事由
    關於抗告人之胞姐蔡麗玲固曾對抗告人提出聲請本票裁定強
    制執行，並經本院以97年度票字第3088號裁定獲准，有前開
    裁定影本1 紙在卷可稽，而堪採信。惟觀諸該裁定附表所列
    之28紙本票，其發票日期均係在本件債務協商成立之95年5
    月間之前（最晚之本票發票日為95 年2月21日），是抗告人
    若有積欠其胞姐債務並需對債務負責，其時間點亦係在95年
    2 月間之本件債務協商成立之前，已行存在，並非係在本件
    債務協商成立之後，始行發生；故亦與在與最大債權銀行依
    照債務協商機制協商成立後，始發生「客觀上不可歸責事由
    ，而致履行困難」之上述法律意旨不符，故本院自難將之納
    入是否「客觀上有不可歸責於己之事由致履行有重大困難」
    之考量因素。
  (四)抗告人是否客觀上全無資力並非無疑
    依照抗告人自原審以來繼至本院所為之陳述，均係抗告人客
    觀上之收入無法支付日常生活費用云云，惟若僅觀諸抗告人
    於原審97年6 月3 日所提陳報狀關於保險方面之資料（見原
    審卷第93至113 頁），抗告人向本院陳報，其一年所需負擔
    之保險費竟高達18萬1 千餘元！則果抗告人係全無資力之人
    ，試問以抗告人陳報之上開年所得如何支應一年高達18萬餘
    元之保險費用？更顯見抗告人在客觀上是否全無資力，並非
    無研求之餘地。
  (五)末按消債清理條例第151 條第1 、5 、6 項之立法意旨，主
    要係立法者將衡量債權人之債權既得權與債務人藉由更生或
    清算程序獲得經濟地位重生之利益，委由法院審酌債務人是
    否有「不可歸責於己之事由致履行顯有重大困難」之情事，
    以之作為調整債權人與債務人利害關係之判斷標準，故法院
    於審酌該項事由時，非經債務人已為相當「合理之釋明」時
    ，即不得准許債務人聲請更生之請求。查抗告人客觀上之經
    濟情況及家庭狀況於「協商成立後」，既無重大明顯變化，
    聲請人僅以前開事由，作為釋明其有「不可歸責於己之事由
    」而致履行困難之事由，即難為本院所採信。準此，抗告人
    於本院中既未再提出其他具體證據說明，其有何履行協商重
    大困難之情事，則本院在抗告人經濟情況無重大變化之情形
    下，依照抗告人目前所提之證據資料，尚難認有何不可歸責
    於己致履行有重大困難之情形。
五、綜上所述，本件聲請人聲請更生，既無法立證證明其確於與
    聯邦商業銀行達成前揭協商後，有何支出增多、收益減少，
    及在其成立債務協商時所不能預見之情事發生，致其履行協
    商金額顯有重大困難，原審以此為由裁定裁定駁回抗告人人
    更生之聲請，並無違誤。抗告意旨指摘原裁定不當，求予廢
    棄另為裁定，為無理由，應予駁回。
六、據上論結，本件抗告為無理由，依消費者債務清理條例第11
    條第2 項、第15條，民事訴訟法第495 條之1 第1 項、第44
    9 條第1 項、第95條、第78條，裁定如主文。
中    華    民    國    97    年    10    月    9     日
                  民事第三庭 審判長 法  官  楊國祥
                                    法  官  李怡諄
                                    法  官  吳志豪
以上正本證明與原本無異。
如不服本裁定，應於送達10日內向本院提出抗告狀，並繳納裁判
費新台幣1,000元。
中    華    民    國    97    年    10     月     9    日
                                    書記官   劉音利


司法院資訊處製作；財團法人民間司法改革基金會備份。
